臺灣高等法院臺中分院刑事判決　　　　　　　　　九十三年度上訴字第四六六號
　　上　訴　人　臺灣彰化地方法院檢察署檢察官
　　被　　　告　甲○○
　　指定辯護人　本院公設辯護人　乙○○
右上訴人，因被告強盜案件，不服臺灣彰化地方法院九十二年度訴字第一０二一號，
中華民國九十二年十一月二十六日第一審判決（起訴案號：臺灣彰化地方法院檢察署
九十二年度偵字第五六五八號）提起上訴，本院判決如左：
    主      文
原判決撤銷，發回臺灣彰化地方法院。
    理      由
一、公訴意旨略以：被告甲○○因缺錢花用，竟意圖為自己不法之所有，於民國九十
    二年五月二十八日上午八時許，在彰化縣線西鄉○○村○○路○段九一六號前之
    「阿蓮檳榔站」，佯稱欲購買檳榔，而趁機取出預藏之玩具手槍一支（未扣案）
    ，指向被害人丙○○胸口，以該強暴方式至使不能抗拒，強行扯下被害人丙○○
    佩帶之金項鍊一條，得手後前往金美芳銀樓變賣，得款新台幣（下同）八千一百
    三十元。因被告甲○○涉有刑法第三百二十八條第一項之強盜罪嫌云云。
二、原審經審理結果，認定『（一）案件有曾經判決確定之情形，應諭知免訴之判決
    ，刑事訴訟法第三百零二條第一款定有明文。而所謂案件，應包括事實同一或法
    律同一（即裁判上一罪，如連續犯、牽連犯、想像競合犯等）。（二）被告甲○
    ○於警訊、偵查時及本院審理中，固供認其於前揭時、地，持玩具手槍，強取被
    害人丙○○頸上之金項鍊等事實。且核與被害人丙○○於本院審理中，所證稱受
    強取金項鍊之情節相符，是被告甲○○確實有為於前揭時、地，持玩具手槍，強
    取被害人丙○○所有而佩帶於頸上之金項鍊等事實。（三）行為人持玩具手槍，
    強取他人之財物，是否不論情狀（例如於客觀上，一般人對該玩具手槍可否分辦
    真槍與否？被害人受強取財物時，不為抗拒，究係不能抗拒，或不想、不敢抗拒
    之狀況等），均認係成立強盜罪，或係須視情形而論。換言之，若行為人持玩具
    手槍，對被害人強取財物，是否須該行為人之手段（方法），已達使被害人「不
    能抗拒」之程度，行為人方成立強盜罪。按刑法第三百二十八條第一項規定「意
圖為自已不法之所有，以強暴、脅迫、藥劑、催眠術或他法，至使不能抗拒，而
    取他人之物或使其交付者，為強盜罪」，而依歷來學者或實務見解，所謂致使不
    能抗拒，當係行為人所施用之強暴、脅迫等非法方法，在「客觀上」足以使被害
    人喪失意思自由，並達於不能抗拒之程度而言，倘未達於此程度，而被害人因故
    不為能反抗，則應其他要件（如取他人之物，或由他交付之），論以可否成立搶
    奪罪（或恐嚇取財罪），但尚難以強盜罪相繩。再者，所謂「客觀上」，應以一
    般人之標準論之，即該手段是否足以使一般人達到不能抗拒為準。（四）本件被
    告甲○○於強取被害人丙○○之金項鍊時，所持之玩具手槍因未扣案，且經員警
    押同被告甲○○至丟棄地，亦遍尋無著，故並無實物以供本院勘驗，其外形是否
    足以使人認為是真槍。因此，本院僅得依被告甲○○於警訊及本院所供關於該玩
    具手槍之描述，而認定該槍之外觀，此合先敘明。被告甲○○於警訊中供稱：「
    玩具手槍的顏色為槍口是紅色，槍身是黑色，槍把有白色和金色相間」；於本院
    審理中陳明：「槍口是紅色」「（問：槍是鐵的或係塑膠的？）塑膠」等語，是
    堪認被告甲○○為本件犯行，所持之玩具手槍，係塑膠材質且槍口為紅色之玩具
    手槍。（五）為明白被告甲○○為本件犯行時，所持之玩具手槍，是否為一般人
    所不易辨別真、假之玩具手槍，本院特依職權傳訊對於槍枝鑑定具有專門技術之
    彰化縣警察局刑警隊鑑識組人員陳育琳到庭，結證稱「單純從槍口顏色是紅色，
    一般人很容易分辨是假槍」「就目前所知沒有制式槍枝槍口是紅色」等語（見本
    院九十二年十一月十二日筆錄），另參之電視媒體經常播放「要求玩具業者，需
    在玩具槍之槍口塗上紅色或為紅色裝置」，此應為一般已成年人（嚴格言之，具
    備普通常識之人）所知曉等情以觀。被告甲○○為本件犯行時，所持之玩具手槍
    ，應易為一般人認出係假槍。（六）被告甲○○所持之玩具手槍，既係易於辨別
    且一眼望之，便知係假槍之物，則其持該玩具手槍之行為，於客觀上，非但無從
    對人之身體或生命產生任何危害，且一般人對之亦無混淆之虞，則雖被害人丙○
    ○因主觀之害怕而「不敢拒抗」（此據被害人所稱），但該手段終未達「『客觀
    上』足以使被害人喪失意思自由，並達於不能抗拒之程度」，此依前開說明，當
    不能以強盜罪相論處，且此與行為人將手置於口袋作勢持槍及行為人持一外觀上
    ，不易辨別出於真、假槍之玩具手槍對他人行搶不同，因後二者，一般人不易或
    無法辨其真假，常人見之均害怕不已，是自無理由強令被害人冒生命、身體受攻
    擊之危險為辨別之舉。因此於「客觀上」足以使被害人喪失意思自由，並達於不
    能抗拒之程度」，此不得不辨，附此說明。（七）被告甲○○實施前開強取他人
    財物之行為，其手段既未達致使不能抗拒之程度，且趁被害人丙○○因主觀上之
    害怕未予反抗之機會，迅速出手以強扯之方式，強取被害人丙○○佩帶於頸上之
    金項鍊，是核其所為，應成立刑法第三百二十五條一項之搶奪罪。而被告甲○○
    曾因於九十二年五月三十日中午十二時二十分許，在彰化縣和美鎮○○街一二二
    號檳榔攤內，向被害人張麗珍佯稱購買檳榔，待被害人張麗珍拿取檳榔而疏未防
    備之際，搶奪被害人張麗珍脖子上之金項鍊而受提起公訴，並經本院以九十二年
    度訴字第九０二號刑事判處有期徒刑陸月，於九十二年九月八日確定，此業據本
    院依職權調閱本院九十二年度訴字第九０二號刑事卷宗查核明確可佐。被告甲○
    ○為本件犯行之時間，距前揭本院以九十二年度訴字字第九０二號刑事案件所示
    之案發時間僅有二日，且二者均係以佯稱購買檳榔，再搶奪被害人頸上之金項鍊
    ，故顯係基於概括犯意為之，二件犯行，具有裁判上一罪之連續關係』，因而以
    『從而，故本件當係本院九十二年度訴字第九０二號刑事判決確定力所及，因此
    ，揭揆首開規定，本件依法應為免訴判決，方為適法』，固非無見。
三、檢察官上訴意旨載稱：『本件原審判決被告免訴，固非無見，惟查：（一）本件
    被告甲○○使用之槍枝雖未扣案，然有關槍枝之外觀並非僅能依據被告之描述而
    為認定。被害人丙○○於被害當時亦親眼近距離目睹槍枝外觀形狀，因此，對於
    槍枝外觀之描述，並無僅依據被告之描述而認定之道理。原判決僅以此認定槍枝
    之外觀，已有未洽。（二）本件被害人係以經營檳榔攤為業之婦女，其被害當時
    年約五十二歲，雖具有一般人辨別事理之經驗與能力，惟不具槍械操作及鑑驗之
    專業能力。依據被害人之描述，本件被告持用之「槍枝顏色只有黑色，並無混雜
    其他顏色，被害人有轉頭過去看槍，所以知道被告所持用之武器為槍」等語，足
    認一般人；在遇到本件情形時，不會認為被告所持用之手槍為假槍。參以被害人
    所稱「被害當時已經嚇得要死，有喊救人，但不敢反抗，怕如果反抗被告會開槍
    ，而沒有反抗，靜靜的給他搶，事後還去收驚」等語，足證本件被告持槍抵住被
    害人之強暴、脅迫行為，在「客觀上」足以使一般人喪失意思自由，並達於致使
    不能抗拒之程度。（三）另本件鑑定證人彰化縣警察局刑警隊鑑識組陳育琳警官
    到庭經本檢察官詢問：「槍抵著你的時候你回頭看時，你有無辦法判斷出這是真
    槍或是假槍？」，鑑定證人陳育琳答以：「沒有辦法」。檢察官再詢問：「所以
    你們不是以外觀看一把槍是否為制式槍枝？」，鑑定證人陳育琳答：「不是」。
    因此，以具備專業之鑑定證人均無法在本件被害情形下認定槍枝之真偽，則縱使
    本件被告所持用之手槍確係槍口呈紅色之玩具手槍，又如何能要求僅具一般人知
    識程度之被害人先認定槍枝之真偽，進而決定是否該投拒？（四）此外，原審認
    為本件「行為人手段終未達客觀上足以使被害人喪失意思自由，並達於不能抗拒
    之程度，當不能以強盜罪相論」，而認定被告之行為僅該當於刑法之搶奪罪，惟
    此無異認為強盜案之被害人有義務先認定被告持用之槍枝客觀上是否為真，然後
    再自行決定是否可以抗拒？從而依照被告所述，本件被告所使用之槍枝為玩具手
    槍，所以被害人有義務認為是玩具手槍，如果被害人沒有能力辨別是玩具手槍，
    這是被害人自己的過失，因為被害人的辨別能力與「一般人」不同。此應非正確
    適用法律。（五）原審判決認為本件被害情形與「行為人將手置於口袋作勢持槍
    及行為人持一外觀上，不易辨別出於真、假槍之玩具手槍對他人行搶不同，因後
    二者一般人不易或無法辨其真假，常人見之均害怕不已，是自無理由強令被害人
    冒生命、身體受攻擊之危險為辨別之舉。因此於客觀上足以使被害人喪失意思自
    由，並達於不能抗拒之程度」。惟本件被害情形為被告持槍自後押住被害人，被
    害人轉頭過去，被告持槍抵住被害人脖子與胸口，被害人見到槍枝為黑色，被害
    人不敢反抗，怕被告開槍，則本件情形與原審上舉二例不僅相類似，甚至被害人
    更傾向於認定槍枝為真。則依原審上開舉例之見解，更應認為本件屬於強盜犯行
    。（六）退萬步言，縱認被告並無強盜行為，然本件被告所為並非「趁被害人不
    注意之際」，而是與被害人有面對面交會，被害人並已詢問被告要幹什麼，被告
    因此強取被害人佩帶之金項鍊一條。其犯行應係刑法第三百四十六條第一項之恐
    嚇取財既遂罪，而非搶奪罪。（七）綜上所述，本件被害人對於槍枝之描述與親
  身所受之被害經歷，均顯示係一般人面臨相同被害情形所為之「客觀反應」，並
    無僅係被害人「主觀」害怕而已，況本件被害人並無任何特別容易受到驚嚇或誇
    大被害經過之情形，原審法院亦未於判決說明為何本件被害人對於犯罪情形之證
    述與「一般人之客觀反應」有何不同，參以鑑定證人上開無法分辨槍枝真偽之證
    述，更能了解一般人在面臨本件犯罪情形時，已經達到不能抗拒之程度。本件原
    審判決，認事用法既有違誤，爰依刑事訴訟法第三百四十四條第一項、第三百六
    十一條提起上訴。請將原判決撤銷，更為適當合法之判決』。
四、本院經查，被告於實施本件犯行時，確有攜帶類似槍枝等情，業據被害人丙○○
    ，及被告甲○○，於原審、本院調查時供稱相符在卷，又依本院向臺灣彰化地方
    法院檢察署調取被告另涉臺灣彰化地方法院九十二年訴字第九０二號搶奪案件之
    案卷所示，該案件被害人張麗珍於遭被告搶奪時，被告係空手並未持有器械乙節
    ，亦有該案卷可憑，可見該兩案之犯罪手段，明顯不同，雖本案犯罪日期為九十
    二年五月二十八日，而另案犯行為同年五月三十日，相距有限，然兩案既非同日
    同地點，則被告在本案與另案之犯罪手段，顯有差別情況下，能否遽認被告本案
    犯罪時，僅有搶奪之犯意（尚無強盜犯意），且與另案係搶奪之概括犯意，均非
    無疑。又本案被告於犯罪時，確有持槍抵住被害人之情節，業據被害人於偵審中
    指稱相符在卷，而被告持以犯案之槍枝，既未扣案，能否依事後查證結果，據以
    認定被告當時所為，並未達強盜程度，亦有可疑。況且，被害人於遽遭槍枝脅迫
    時，是否有充分時間，有充足智識等，足以辨別該槍枝應非真槍，自應斟酌被害
    人之智識程度、一般人之常情，綜合認定之，絕非由當時未在現場之人所能依事
    後主觀、客觀地研判而判定之，尤其，被害人能否期待旁人有發覺而伸出援手，
    被告與被害人無仇隙，被告應不會開槍擊發等，更應謹慎認定之，換言之，歹徒
    如持客觀上堪認係槍枝之器械時，被害人主觀上是否會抵抗，應依各種客觀情狀
    ，依當時之主觀情狀、客觀環境加以綜合判斷之，是原審據以認定被害人丙○○
    ，未達不能抗拒程度之理由，核非充分，難以遽採。從而，檢察官以上情，指摘
    原判決不當，提起上訴，非無理由，原判決亦有上開可議，即屬無可維持，應由
    本院不經言詞辯論逕行撤銷改判，並發回原審，本於確信見解另行查證後，依法
    判決，以昭折服。
據上論結，應依刑事訴訟法第三百七十二條、第三百六十九條第一項後段，判決如主
文。
中      華      民      國      九十三  年      五      月      十一    日
                                臺灣高等法院臺中分院刑事第二庭
                                      審判長法  官  羅  禮  政
                                            法  官　陳　欣　安
                                            法　官  蔡　聰　明
右正本證明與原本無異。
如不服本判決應於收受送達後十日內向本院提出上訴書狀，其未敘述上訴之理由者並
得於提起上訴後十日內向本院補提理由書（均須按他造當事人之人數附繕本）。
                                            書記官　郭  振　祥
中      華      民      國      九十三  年      五      月      十二    日
                                                                        Ａ
